【裁判字號】    96,上訴,2411
【裁判日期】    970219
【裁判案由】    貪污治罪條例
【裁判全文】
臺灣高等法院高雄分院刑事判決        96年度上訴字第2411號
上  訴  人  臺灣高雄地方法院檢察署檢察官
被      告  甲○○
選任辯護人  王進勝律師
            吳賢明律師
            黃淑芬律師
上列上訴人因被告貪污治罪條例案件，不服臺灣高雄地方法院96
年度訴字第2903號中華民國96年10月26日第一審判決（起訴案號
：臺灣高雄地方法院檢察署96年度偵字第11718 號），提起上訴
，本院判決如下：
     主  文
上訴駁回。
     事  實
一、甲○○於民國95年間擔任高雄市鹽埕區區長，負責鹽埕區內
    行政工作及配合市政府各級部門交辦事項等工作，為依法令
    服務於地方自治團體高雄市所屬機關而具有法定職務權限之
    公務員。茲於95年11月間適逢高雄市辦理市長選舉期間，甲
    ○○明知於95年11月26日、12月3 日於高雄市愛河畔，由民
    間團體所舉辦之「牽手護愛河」預演活動及正式活動，係為
    了支持該次高雄市市長選舉民進黨候選人陳菊所舉辦之造勢
    活動，不應以區政經費予以配合辦理。詎其為動員民眾參與
    並增加參與造勢活動之誘因，竟先後接續基於圖利其他人及
    自己之不法利益，明知高雄市鹽埕區公所於95年度以「重陽
    節老人活動」向民間團體「久發環保公司」募款所得之新台
    幣（下同）10萬元、向「永記造漆公司」（以張添永基金會
    捐款）募款所得之5 萬元，該二民間團體捐款之目的在於辦
    理區內重陽節活動，且於募得捐款後，募款所得係編列於高
    雄市鹽埕區區政經費項目下，竟指示不知情之民政課長薛米
    惠、課員曾秀玲於同年11月24日擬具簽呈，以區政經費支付
    核銷9,600 元購買餐盒120 個（每個80元）提供予參與「牽
    手護愛河」預演活動之民眾，使參加上開預演活動民眾共獲
    得9,600 元之利益。嗣後又於同年11月29日預備以區政經費
    支付24,000元購買餐盒300 個（每個80元），然因區政經費
    項下款項不足，且經鹽埕區公所民政課長薛米惠反映已涉及
    政黨活動不妥為由，甲○○方才作罷，然因廠商已將餐盒製
    作完畢，故需賠償廠商6,300 元之損失。甲○○明知機關首
    長之特別費係作因公招待、餽贈及獎賞之需，其竟接續指示
    不知情之里幹事魏麗琴以區長特別費項下報支6,300 元賠償
    廠商之損失，使自己獲取6,300 元應賠償廠商金額之利益。
二、案經法務部調查局高雄市調查處暨高雄市政府政風處移送高
    雄地方法院檢察署檢察官偵查起訴。
     理  由
壹、證據能力部分：
    按被告以外之人（包括證人、鑑定人、告訴人、被害人及共
    同被告等）於審判外之陳述雖不符刑事訴訟法第159 條之1
    至之4 等4 條之規定，而經當事人於審判程序同意作為證據
    ，法院審酌該言詞陳述或書面陳述作成時之情況，認為適當
    者，亦得為證據，刑事訴訟法第159 條之5 定有明文。立法
    意旨在於傳聞證據未經當事人之反對詰問予以核實，原則上
    先予排除。惟若當事人已放棄反對詰問權，於審判程序中表
    明同意該等傳聞證據可作為證據，基於尊重當事人對傳聞證
    據之處分權，及證據資料愈豐富，愈有助於真實發見之理念
    ，且強化言詞辯論主義，使訴訟程序得以順暢進行，上開傳
    聞證據亦均具有證據能力。本件檢察官、辯護人及被告於本
    院審判程序時，就原審判決所引用各項證據（含傳聞證據、
    非傳聞證據及符合法定傳聞法則例外之證據）之證據能力，
    ，均明示有證據能力，並同意引為證據（見本院卷第23頁）
    ，且於本院言詞辯論終結前，檢察官、辯護人及被告對於卷
    附具有傳聞證據性質之證據，既均已知其情，均未聲明異議
    ，本院認該具有傳聞證據性質之證據，並無任何違法取證之
    不適當情形，以之作為證據使用係屬適當，自得採為認定被
    告犯罪事實之證據。
貳、實體部分：
一、上揭事實，業據被告甲○○於偵查中、原審及本院審理時均
    坦承不諱，核與證人曾秀玲、薛米惠、陳瑞章、黃秀蘭、陳
    有正、翁文卿證述之相關情節相符（見96年他字第430 號卷
    第48-50 頁、第52-54 頁、96年偵字第31-34 頁、第117-11
    8 頁），復有高雄市鹽埕區公所95年11月24日及同月29日之
    內部簽呈各1 紙、95年11月26日經費核銷憑證及收據、95年
    12月3 日經費核銷憑證、特別費核銷憑證、95年10月20日會
    議記錄、95年3 月9 日高市鹽區政字第0960001383號函、高
    雄市市長候選人陳菊官方網站之網頁及新聞媒體網頁、財團
    法人張添永慈善基金會捐款予高雄市鹽埕區公所5 萬元，以
    贊助重陽節敬老聯歡會之收據、久發環保工程股份有限公司
    捐款予高雄市鹽埕區公所10萬元，以贊助區政活動經費之收
    據、高雄市政府警察局96年2 月2 日高市警保字第09600055
    68號函、高雄市政府社會局96年5 月15日高市社局一字第09
    60017269號函、行政院95年11月9 日院授主忠字第09500066
    64A 號函文各1 份、通訊監察譯文4 份在卷足資佐證。被告
    甲○○自白核與事實相符。本件事證明確，被告犯行洵堪認
    定，應予依法論科。
二、查被告甲○○於95年間擔任高雄市鹽埕區區長，負責鹽埕區
    內行政工作及配合市政府各級部門交辦事項等工作，為依法
    令服務於地方自治團體高雄市所屬機關而具有法定職務權限
    之公務員，核其所為，係犯貪污治罪條例第6 條第1 項第4
    款之對於主管事務直接圖利罪。公訴人認被告甲○○係犯貪
    污治罪條例第4 條第1 項第1 款之侵占公有財物罪（間接正
    犯），尚有未洽。按貪污治罪條例第4 條第1 項第1 款侵占
    公有財物罪，其侵占公有財物，以就公務上已經持有之財物
    而實行不法領得之意思為構成要件，其所侵占之財物，於不
    法領得以前若非在其實力支配之下，即難以侵占公有財物罪
    論處（最高法院42年台特非字第16號判例意旨參照）。本件
    公訴人雖認被告係犯上開貪污治罪條例第4 條第1 項第1 款
    侵占公有財物罪嫌，惟被告就前開9,600 元及6,300 元公有
    財物，於不法領得之前，並無在其實力支配之下，依上開說
    明，自難以侵占公有財物罪論處，其起訴法條應予變更。被
    告甲○○係基於為動員民眾參與「牽手護愛河」活動，並增
    加參與造勢活動之誘因，而先後接續圖他人及自己之不法利
    益，自應以包括一罪論處。被告甲○○於偵查中自白犯罪，
    並已自動繳交全部所得財物，此有載明繳交所得財物之扣押
    物品清單在卷可稽（見96年偵字第11718 號卷第95、96頁）
    ，核與貪污治罪條例第8 條第2 項規定在偵查中自白減刑之
    要件相符，應予減輕其刑。又被告甲○○因犯罪所圖得之財
    物在5 萬元以下，且情節顯屬輕微，應依貪污治罪條例第12
    條第1 項規定，減輕其刑，並依刑法第70條之規定遞減之。
    又本件被告犯罪之時間係在96年4 月24日減刑基準日之前，
    且所犯之罪核與該條例第2 條第1 項之規定相符，復無同條
    例第3 條限制減刑之除外情形，自應依該條例第2 條第1 項
    第3 款及第14條規定，減其上開宣告刑期二分之一。
三、原審認被告甲○○罪證明確，因而適用貪污治罪條例第6 條
    第1 項第5 款、同條例第8 條第2 項、第12條第1 項、第17
    條，等規定，並審酌被告甲○○身為公職人員，不知奉公守
    法為民表率，且在地方政府財政資源短缺之情況下，不思為
    政府節省公帑，反將有限之政府資源圖利他人及自己，嚴重
    損害國家公務員之廉能形象，亦有違官箴，惟念其並無犯罪
    紀錄，此有台灣高等法院被告前案紀錄表在卷可稽（見本院
    卷第11頁），素行尚佳，犯後復坦承犯行，深具悔意，且已
    繳回所圖得之不法利益等一切情狀，量處有期徒刑1 年6 月
    ，並依貪污治罪條例第17條規定宣告褫奪公權2 年。又本件
    被告犯罪之時間係在96年4 月24日減刑基準日之前，且所犯
    之罪核與該條例第2 條第1 項之規定相符，復無同條例第3
    條限制減刑之除外情形，自應依該條例第2 條第1 項第3 款
    及第14條規定，減其上開宣告刑期二分之一即減為有期徒刑
    9 月，褫奪公權1 年。另被告甲○○前未曾因故意犯罪受有
    期徒刑以上刑之宣告，已如前述，經此偵審程序，當知警惕
    而無再犯之虞，原審因認對其所宣告之刑以暫不執行為適當
    ，爰依刑法第74條第1 項第1 款之規定，併予宣告緩刑3 年
    ，以勵自新；惟斟酌被告因守法觀念薄弱而觸法，為確保其
    能記取教訓並建立尊重法治之正確觀念，認除前開緩刑宣告
    外，另有課予被告一定負擔之必要，爰併諭知被告應向國庫
    支付5 萬元。另被告已於偵查中自白犯罪，並自動繳交全部
    所得財物，前已述明，併說明毋庸再依貪污治罪條例第10條
    第1 項之規定諭知追繳，及說明刑法第74條第5 項之規定，
    緩刑之效力不及於從刑，故主文中關於緩刑之宣告應記載於
    褫奪公權之前。其認事用法，核無不合，量刑亦屬允當。公
    訴人上訴意旨認被告所為係犯貪污治罪條例第4 條第1 項第
    1 款侵占公有財物罪嫌，指摘原判決認事用法有誤，即無理
    由，應予駁回。
據上論斷，應依刑事訴訟法第368條，判決如主文。
本案經檢察官王登榮到庭執行職務。
中    華    民    國    97    年    2    月    19    日
                  刑事第八庭    審判長法  官  李炫德
                                      法  官  李政庭
                                      法  官  陳志銘
以上正本證明與原本無異。
如不服本判決應於收受本判決後10日內向本院提出上訴書狀，其
未敘述上訴理由者，並得於提起上訴後10日內向本院補提理由書
狀（均須按他造當事人之人數附繕本）「切勿逕送上級法院」。
中    華    民    國    97    年    2    月    19    日
                                      書記官  盧雅婷
附錄本判決論罪科刑法條：
貪污治罪條例第6條：
有下列行為之一者，處5年以上有期徒刑，得併科新臺幣3千萬元
以下罰金：
一、意圖得利，抑留不發職務上應發之財物者。
二、募集款項或徵用土地、財物，從中舞弊者。
三、竊取或侵占職務上持有之非公用私有器材、財物者。
四、對於主管或監督之事務，明知違背法令，直接或間接圖自己
    或其他私人不法利益，因而獲得利益者。
五、對於非主管或監督之事務，明知違背法令，利用職權機會或
    身分圖自己或其他私人不法利益，因而獲得利益者。
前項第 1 款至第 3 款之未遂犯罰之。


司法院資訊處製作；財團法人民間司法改革基金會備份。
